臺灣高等法院高雄分院刑事判決　　　　　　　　　九十一年度上訴字第一三一二號
　　上　訴　人
　　即　被　告　甲○○
右上訴人因偽造文書等案件，不服臺灣高雄地方法院九十一年度訴字第七六二號中華
民國九十一年六月十三日第一審判決（起訴案號：臺灣高雄地方法院檢察署九十年度
偵字第一八九三四號），提起上訴，本院判決如左：
      主  文
原判決撤銷。
甲○○連續意圖為自己不法之所有，以詐術使人將本人之物交付，處有期徒刑陸月，
如易科罰金，以佰元折算壹日。
      事  實
一、甲○○於民國八十八年九月五日，在其任職之高雄市國稅局楠梓稽徵所，自任民
    間互助會首，分別邀集乙○○、洪翠徽、李鳳娥、劉春妹、江慧貞、周素芳、盧
    貴美、楊政達、戴懋、龔玉玲、陳美琳、賴秀桃、陳慶瑞、呂麗珍、謝彩花、
    沈惠、台麗萍（其自己名義一會，以其母親孫中蕊名義參加一會，受讓郭麗美
    一會）、鄒家東、葉文安、洪美珠、郭麗美、林冬梅等會員，參加會期自八十八
    年九月五日起至九十一年一月二十日止，每會會金新台幣（下同）一萬元，採內
    標制（會單上原記載採外標制，後口頭更改為內標制），於每月五日開標，另每
    年一月之二十日加開一會，連同會首共三十二會之互助會一會。詎甲○○因財務
    困難，竟意圖為自己不法之所有之概括犯意，明知李淑娟、簡靖珍（二會）、邱
    淑愛、林通祥等人並未同意加入該互助會，竟將其等列入會單內，並連續於八十
    九年九月五日、八十九年一月二十日及四月五日、八十九年十月五日、八十九年
    七月五日開標時，分別冒用李淑娟、簡靖珍、邱淑愛、林通祥等人之名義，以電
    話口頭通知之方式，宣稱渠等各以二千二百元、一千七百元及二千三百元、二千
    七百元、一千五百元之標息得標，致乙○○等活會會員陷於錯誤而交付會款，前
    後五次共計詐得活會會款八十二萬七千四百元（詳如附表所示）。嗣於九十年四
    月十九日甲○○片面宣佈止會，乙○○等活會會員，始查知上情。
二、案經乙○○訴請臺灣高雄地方法院檢察署檢察官偵查起訴。
    理  由
一、訊據上訴人即被告甲○○於本院調查時對其招募上開互助會，而於九十年四月十
    九日片面宣布止會，及未經邱淑愛、簡靖珍之同意，逕將其等列入會單內，並分
    別冒用其等名義，以電話口頭通知方式，宣稱渠等得標之事實固坦承不諱，惟矢
    口否認有冒用李淑娟、林通祥二人名義標會之犯行，辯稱：李淑娟、林通祥二人
    確實有參加互助會，他們有得標，我也有把會款給他們云云。惟查，右揭事實，
    業據告訴人乙○○指述綦詳，並提出被告所不否認之互助會單、互助會協調會紀
    錄、互助會員資料各一紙及告訴人乙○○與被告對話錄音譯文摘要五紙為證，被
    告於檢察官初訊時亦坦承有冒用李淑娟、林通祥等人名義跟會，嗣於偵查及原審
    審理中翻異改稱均未冒他人名義入會及冒標云云，然經證人簡靖珍、邱淑愛於偵
    查中到庭證稱其等並未參加被告所召集之上開互助會等語明確（見九十年七月十
    二日、九十年八月十七日詢問筆錄），被告始於本院調查中坦承冒用其二人名義
    跟會及冒標情事云云，被告又無法提出李淑娟、林通祥二人年籍、資料，以供其
    他會員及本院調查審認，足徵其事後翻異前供，無非圖卸之詞，不足採信。參酌
    被告於招募互助會時，即冒用簡靖珍等人名義入會，嗣並冒用其等名義標取會款
    ，至無力承擔繳付會款時，即片面宣布止會等情，堪認其於招募互助會之初即有
    為自己不法所有之意圖。被告雖於原審審理中供稱：開標時他們（指會員）有的
    會打電話告知，有的會寫標單，我等時間到，就打開標單，標單上有寫姓名及標
    金，打電話告知我的，我就幫他們寫標單，李淑娟、簡靖珍、邱淑愛、林通祥也
    都是打電話告知我，我幫他們寫標單云云（見原審卷第十三頁），惟於本院調查
    時已改稱：因為從頭到尾都沒有人來現場投標，只有會員打電話叫我幫他寫標單
    投標，我才會特別寫標單，簡靖珍等人我既然要冒標了，而且沒有人來，所以不
    需要寫標單，直接以電話告知其他會員等語（見本院九十一年九月十日訊問筆錄
    ），參酌其於原審之前開供述，係否認有冒標行為而供陳之互助會一般投標方式
    ，並查無其他積極證據足資證明被告於前揭時地冒標會款時，有採行書寫標單之
    方式，又無任何冒標標單扣案可資佐證，且告訴人於原審亦陳稱：因為我們上班
    處所不同，所以我們都是打電話告知被告要標多少等情明確（見原審卷第十三頁
    ），足徵被告所辯僅以電話口頭通知之方式，冒標會款云云，尚非不足採信。本
    件事證已臻明確，被告犯行，洵堪認定。
二、核被告甲○○意圖為自己不法之所有，冒用他人之名義加入互助會，並以口頭冒
    用他人之名義標會，向告訴人及其他活會會員詐取會款之行為，係犯刑法第三百
    三十九條第一項之詐欺取財罪。公訴人認被告有冒用會員名義偽造標單而詐標會
    款之行為，另犯刑法第二百十六條、第二百十條之行使偽造私文書罪嫌。然被告
    被訴此部份罪嫌，尚難證明成立，已如前述，惟公訴人認被告此部分行為與前開
    起訴論罪之詐欺取財部分，有牽連犯之裁判上一罪關係，故不另為無罪之諭知。
    又公訴意旨另認被告冒用林冬梅之名義標會之犯行，亦涉犯偽造文書及詐欺取財
    罪嫌云云，惟此係以被告於偵查中之初訊自白為其論據，被告嗣於偵審中均堅決
    否認有此部分冒標情事，參酌被告於檢察官初訊時亦供承有冒用會員鄒家東之名
    義跟會，惟證人鄒家東於原審審理時已到庭證稱確有參加被告右揭互助會，並結
    稱：我也有介紹林冬梅參加互助會，當時我與被告講電話，冬梅在旁邊有聽到，
    他說她也要跟一會等語（見原審卷第三十七頁），足認被告前開偵查中之自白，
    核與事實不符，尚難遽採為被告不利之認定，此部分被告犯罪顯難證明，惟此部
    分與該前開論罪科刑部份，有連續犯之裁判上一罪關係，故亦不另為無罪之諭知
    ，附此敘明。又被告各以一個口頭冒標之詐欺行為，向告訴人及其他活會會員詐
    取會款，侵害多數人法益，係屬同種想像競合犯，應從一詐欺取財罪處斷。其先
    後多次之詐欺取財犯行，時間緊接，犯罪構成要件相同，顯係基於概括犯意為之
    ，均為連續犯，應論以一罪，並依法加重其刑。
四、原審予以論罪科刑固非無見，惟查被告並無證據證明其有偽造標單冒標會款之行
    使偽造私文書罪犯行，已如前述，原判決予以論罪，自非妥適；又被告冒標之會
    款係八十二萬七千四百元等情，原判決未予詳查而為具體認定，並誤計為約八十
    九萬餘元，亦有未合；被告上訴意旨猶執前詞否認部分冒標詐欺犯行，指摘原判
    不當，固無足取，但原判決既有上開可議之處，自屬無可維持，應由本院予以撤
    銷改判。爰審酌被告貪圖不法利益，以冒標方式詐取他人財物，詐欺會款達八十
    二萬七千四百元，影響會員權益甚鉅，惟念其業已清償告訴人及由其他活會會員
    協調死會會員繼續清繳部分會款，有其於本院當庭給付告訴人二十二萬元及清繳
    其他會員明細紀錄一紙附卷可稽，並坦承部分犯行之態度等一切情狀，量處如主
    文第二項所示之刑。又被告行為後，刑法第四十一條已於九十年一月十日修正公
    布，並於同年月十二日生效施行（被告雖迄九十年四月十九日始宣布止會，然該
    時犯罪行為業已完成，故應以最後冒標之行為為其詐欺行為終了之日計算），而
    修正公布之刑法第四十一條第一項所規定者，係將修正前原所規定犯最重本刑三
    年以下有期徒刑之罪，而受六個月以下徒刑或拘役之宣告得易科罰金之要件，修
    改為犯最重本刑為五年以下有期徒刑之罪，而受六個月以下有期徒刑或拘役之宣
    告得易科罰金之要件，惟按刑法第二條第一項但書適用有利於行為人之法律時，
    除有特別規定，及事關執行如易服勞役、易科罰金、易以訓誡、數罪併罰之定執
    行刑及緩刑等，不應適用舊法者外，既認行為時法為有利於行為人，即不容對於
    其他關係條文，復參用裁判時法，以紊系統，最高法院二十九年上字五二五號著
    有判例可資參照，是關於易科罰金之法律並無比較新舊法之問題應一律適用新法
    ，爰依上開規定併諭知本件易科罰金之折算標準，附此敘明。
據上論斷，應依刑事訴訟法第三百六十九條第一項前段、第三百六十四條、第二百九
十九條第一項前段、刑法第五十六條、第三百三十九條第一項、第五十五條、第四十
一條第一項，罰金罰鍰提高標準條例第一條前段、第二條，判決如主文。
本案經檢察官朱文彬到庭執行職務。
中    華    民    國      九十一      年      九      月     三十   日
                              臺灣高等法院高雄分院刑事第八庭
                                  審判長法官  郭雅美
                                        法官  張盛喜
                                        法官  裕斗
右正本證明與原本無異。
檢察官如不服本判決應於收受本判決後十日內向本院提出上訴書狀，其未述上訴理
由者，並得於提起上訴後十日內向本院補提理由書（應附繕本）。
被告不得上訴。
                                      書記官  吳福連
中    華    民    國      九十一      年      九      月     三十   日
附錄本判決論罪科刑法條：
刑法第三百三十九條
  意圖為自己或第三人不法之所有，以詐術使人將本人或第三人之物交付者，處五
  年以下有期徒刑、拘役或科或併科一千元以下罰金。
  以前項方法得財產上不法之利益或使第三人得之者，亦同。
  前二項之未遂犯罰之。
附表：
一、八十九年一月二十日（第六會）冒標，標息一千七百元，詐得會款：
    (10,000元-1,700元)乘26=215,800元
二、八十九年四月五日（第九會）冒標，標息二千三百元，詐得會款：
    (1,000元 -2,300元)乘23=177,100元
三、八十九年七月五日（第十二會）冒標，標息一千五百元，詐得會款：
    (10,000元-1,500元)乘20=170,000元
四、八十九年九月五日（第十四會）冒標，標息二千二百元，詐得會款：
    (10,000元-2,200元)乘18=140,400元
五、八十九年十月五日（第十五會）冒標，標息二千七百元，詐得會款：
    (10,000元-2,700元)乘17=124,100元
合計共八十二萬七千四百元
